【裁判字號】    95,裁,440
【裁判日期】    950302
【裁判案由】    遺產稅
【裁判全文】
最  高  行  政  法  院  裁  定
                                     95年度裁字第00440號
抗  告  人  乙○○
上列抗告人因與相對人財政部臺灣省中區國稅局間遺產稅事件，
對於中華民國94年3月31日臺中高等行政法院93年度訴字第635號
裁定提起抗告，本院裁定如下︰
    主  文
抗告駁回。
抗告訴訟費用由抗告人負擔。
    理  由
一、按抗告法院認抗告為不合法或無理由者，應為駁回抗告之裁
    定。
二、本件抗告人之父雷卓俊於民國90年9月29日死亡，抗告人委
    託吳素卿於90年11月28日代為辦理遺產稅申報，經相對人核
    定遺產總額新台幣（下同）41,764,927元，遺產淨額33,364
    ,927元，應納稅額8,702,645元。抗告人就未償債務及喪葬
    費等扣除項目不符，申經相對人以91年12月10日中區國稅法
    字第0910075616號復查決定以其逾期申請復查，程序不合駁
    回。抗告人不服，提起訴願，經財政部以92年3月12日台財
    訴字第0920004736號訴願決定駁回，抗告人未提起行政訴訟
    ，該遺產稅之核定處分因而確定，抗告人復於93年3月23日
    以前開遺產稅之核定處分不合理為由，提起訴願。訴願決定
    以其係對已決定之訴願事件重行提起訴願，依訴願法第77條
    第7款之規定，其訴願程序不合，而為不受理決定，抗告人
    不服，提起行政訴訟，請求判決（一）撤銷訴願決定及原處
    分。（二）相對人應給付抗告人5百萬元之損害賠償金。經
    原審裁定駁回。
三、抗告意旨略以：（一）抗告人乙○○因父親於90年9月29日
    死亡，先父生前匯予胞兄甲○○代為償還借款等款項竟遭相
    對人雲林縣虎尾稽徵所核定為遺產，要求抗告人應繳納高額
    之遺產稅。然因抗告人係屬精神中度障礙之人，所有相關稅
    務等事均委由居住美國之唯一胞兄甲○○辦理。嗣因委託之
    代為申報遺產稅之第三人吳素卿於未經授權下而代為領取遺
    產稅繳款書，致經稅捐機關認定抗告人就遺產稅核定乙事之
    復查申請已逾越不變期間而逕為駁回。然對於稅捐機關之認
    定因攸關抗告人權益甚鉅，胞兄甲○○乃依法提起訴願。豈
    料，訴願機關無視稅捐機關所謂先父匯款予胞兄之款項即屬
    「贈與」之認定，有違遺產及贈與稅法第4條第2項規定，未
    審酌斯時胞兄代為提起訴願時所檢附之其代父清償款項予他
    人之相關文件、不問抗告人既屬中度精神障礙之人又豈能知
    悉先父匯款予胞兄之緣由為何，亦不願依行政程序法第117
    條之規定，詳為審酌該課徵遺產稅之處分是否違法，卻徒以
    不明匯款事實之所謂代辦遺產稅之代書已代為收受該處分，
    抗告人胞兄知悉而提起之復查已逾越復查期間為由，而駁回
    訴願，豈能令人甘服。（二）原審裁定仍不審酌抗告人所提
    不服理由，而徒以遺產稅乙事已因訴願駁回而確定，甚或以
    臺灣雲林地方法院於94年3月8日雲院瑜公字第0940010187號
    函文提及抗告人於向臺灣雲林地方法院公證處辦理授權胞兄
    甲○○代為處理所有財產等事之認證時尚能陳述委任之意思
    能力為由，遽而認定抗告人雖屬精神中度障礙，但仍有辨識
    利害得失、保護自己權益之能力云云，裁定駁回，核諸原審
    裁定之認事用法，亦誠難令抗告人信服。（三）被繼承人死
    亡前二年內贈與被繼承人之子女之財產，應於被繼承人死亡
    時，視為被繼承人之遺產，固然為遺產及贈與稅法第15條第
    1項所明定。惟所謂「贈與」，同法第4條第2項復明定：「
    本法稱贈與，指財產所有人以自己之財產無償給予他人，經
    他人允受而生效力之行為。」，足悉抗告人之先父於死亡前
    二年內縱然有「匯款」予旅居美國之胞兄甲○○之事實，然
    豈能徒以「匯款」乙情即認定該等款項為「無償給予」？遑
    論抗告人於胞兄甲○○代為依法申請復查時，即已提出胞兄
    代先父支出之高達3百餘萬元之相關看護、醫療費暨先父積
    欠住居美國之債權人Y.Louie(債務美金60萬元，折合新台幣
    約2,100萬元)出其經公證之聲明書等文件！而遺產及贈與稅
    法第17條第1項第9款亦明定「被繼承人死亡前，未償之債務
    」應自遺產總額中扣除、免徵遺產稅，職故，先父生前匯予
    胞兄之款項，又何來贈與情事。又豈能將該等款項列入先父
    之遺產總額，而課以抗告人需繳納高達8百餘萬元之遺產稅
    ，又何來公平、依法行政之處！（四）況且，所謂抗告人委
    請第三人吳素卿代為辦理申報先父遺產稅時，即因抗告人係
    領有經依法核發「精神中度障礙」之殘障手冊之人，為能讓
    旅居美國之胞兄甲○○能了解相關事務之辦理，抗告人於遺
    產稅申報書納稅義務人下方之附註欄中關於圈選繳款書及證
    明書領取方式即圈選「自領」; 復參行政程序法第71條前段
    ：「行政程序之代理人受送達之權限未受限制者，送達應向
    該代理人為之。」之規定，則抗告人於申報書既已載明「自
    領」，即已就「代理人受送達之權限」為限制，又豈能徒以
    乙紙委託書即遽然認定該第三人有權代為收受「繳款書」!
    （五）甚且，為保障精神疾病患者及身心障礙者，遺產及贈
    與稅法第17條第1項第4款，對於繼承人如為身心殘障者保護
    法第3條規定之重度以上身心殘障者，或精神衛生法第5條第
    2項規定之病人，亦明定每人得自遺產總額中再加扣5百萬元
    ，在在可明政府為維護身心障礙及精神病患者之生活所為之
    扶助及福利措施。
四、原審裁定係以：（一）抗告人既已出具委託書委託受任人吳
    素卿代理遺產稅申報事宜，且並未載明限制代理人吳素卿受
    領送達之權限，有抗告人於90年11月21日出具之委託書附訴
    願卷可稽，代理人吳素卿自有受領系爭稅額繳款書送達之權
    限。另抗告人雖提出載有其精神中度障礙之殘障手冊一紙，
    然其曾分別於91年5月15日及93年6月23日出具委任授權書委
    任其兄甲○○全權處理其財產及金錢，該委任授權書並經臺
    灣雲林地方法院公證人予以認證，且經該院以94年3月8日雲
    院瑜公字第0940010187號函復稱：本院確有受理乙○○辦理
    委任授權書認證事件，辦理認證當時，乙○○之精神狀態並
    無異常，有陳述委任之意思能力。是抗告人依殘障手冊所載
    ，雖有精神中度障礙，惟其既有陳述委任之意思能力，且知
    悉得赴臺灣雲林地方法院辦理委任授權書認證，以保護其權
    益，尚未達未能辨識利害得失，無法知悉訴訟行為之程度，
    自不得事後以受任人吳素卿未經授權卻代為領取遺產稅繳款
    書及本身有中度精神障礙，而對業已確定之本件遺產稅事件
    再加爭執。其提起本件行政訴訟，顯非合法，應予駁回。（
    二）另按「提起行政訴訟，得於同一程序中，合併請求損害
    賠償或其他財產上給付。」為行政訴訟法第7條所明定。該
    條規定定損害賠償或其他財產上之給付，須於提起行政訴訟
    之同一程序為之，乃其請求與其所合併提起之行政訴訟間，
    有一定之前提關係或因果關係，行政法院就合併之訴訟為裁
    判時，基於訴訟資料之共通，可以節省勞費，並避免二訴訟
    裁判之衝突。本件撤銷訴訟，既非合法，應予駁回，則其合
    併提起請求損害賠償5百萬元之訴訟，已失所附麗，亦應併
    予裁定駁回。
五、本院查：本件抗告人之被繼承人遺產稅原核定繳款書限繳日
    期為91年4月10日，依稅捐稽徵法第35條第1項第1款規定，
    申請復查之末日為91年5月10日（星期五），抗告人遲至91
    年10月9日始申請復查，經相對人以其逾期申請，程序不合
    予以駁回。訴願決定以其訴願無理由予以駁回，抗告人未提
    起行政訴訟，該遺產稅之核定處分已確定，抗告人復以前開
    遺產稅之核定處分不合理為由，提起訴願。訴願決定以其重
    行提起訴願，程序不合，而為不受理決定，抗告人提起本件
    行政訴訟，原審裁定以抗告人起訴不合法，予以駁回，未予
    審究其實體之爭執，經核並無違誤。抗告意旨仍執陳詞，指
    摘原審裁定不當，求予廢棄，難認有理由，應予駁回。
六、依行政訴訟法第104條、民事訴訟法第95條、第78條，裁定
    如主文。
中    華    民    國    95    年    3     月    2     日
                  第三庭審判長法  官  趙  永  康
                              法  官  鄭  淑  貞
                              法  官  侯  東  昇
                              法  官  黃  淑  玲
                              法  官  林  文  舟
以  上  正  本  證  明  與  原  本  無  異
中    華    民    國    95    年    3     月    3     日
                              書記官  莊  俊  亨


司法院資訊處製作；財團法人民間司法改革基金會備份。
